【裁判字號】    99,訴,2178
【裁判日期】    990830
【裁判案由】    分配表異議之訴
【裁判全文】
臺灣臺北地方法院民事判決              99年度訴字第2178號
原      告  國住橡膠股份有限公司
法定代理人  林宏鍊
訴訟代理人  徐偉律師
被      告  蔡政寬
上列當事人間分配表異議之訴事件，本院於民國99年7月29日言
詞辯論終結，判決如下：
    主  文
原告之訴駁回。
訴訟費用由原告負擔。
    事實及理由
壹、程序部分：
一、按「債權人或債務人對於分配表所載各債權人之債權或分配
    金額有不同意者，應於分配期日1日前，向執行法院提出書
    狀，聲明異議」、「執行法院對於前條之異議認為正當，而
    到場之債務人及有利害關係之他債權人不為反對之陳述或同
    意者，應即更正分配表而為分配。異議未依前項規定終結者
    ，應就無異議之部分先為分配」、「依前條第1項更正之分
    配表，應送達於未到場之債務人及有利害關係之他債權人。
    前項債務人及債權人於受送達後3日內不為反對之陳述者，
    視為同意依更正分配表實行分配。其有為反對陳述者，應通
    知聲明異議人」、「異議未終結者，為異議之債權人或債務
    人，得向執行法院對為反對陳述之債權人或債務人提起分配
    表異議之訴。聲明異議人未於分配期日起10日內向執行法院
    為起訴之證明者，視為撤回其異議之聲明；經證明者，該債
    權應受分配之金額，應行提存」、「前項期間，於第40條之
    1有反對陳述之情形，自聲明異議人受通知之日起算」，強
    制執行法第39條、第40條、第40條之1、第41條第1項、第3
    項、第4項分別定有明文。再按「強制執行程序中，債權人
    或債務人對於分配表聲明異議，其他債權人或債務人於分配
    期日未到場，執行法院未依聲明異議更正分配表，而將聲明
    異議狀送達其他債權人及債務人，其他債權人或債務人就聲
    明異議為反對陳述者，聲明異議人對反對陳述之其他債權人
    或債務人提起分配表異議之訴，應類推適用強制執行法第41
    條第4項規定，亦即聲明異議人對其他債權人或債務人提起
    異議之訴之10日期間，應自受執行法院通知有反對陳述之日
    起算，而非自分配期日起算」，有最高法院87年度台上字第
    2819號判決、88年度台抗字第191號判決可資參照。
二、經查，本院民事執行處就96年度執字第48133號清償債務強
    制執行事件於96年10月19日製作分配表，並於98年10月21日
    以北院隆96執丑字第48133號函將該分配表告知各債權人，
    並定於98年11月20日在本院民事執行處實施分配，上開函文
    於98年10月27日送達兩造後，原告於98年11月22日以民事聲
    明異議狀表示異議並請求更正分配表，本院民事執行處後於
    98年11月11日重行製作分配表（下稱系爭分配表），並於99
    年1月12日以北院隆96執丑字第48133號函將該分配表告知各
    債權人，並定於99年2月12日在本院民事執行處實施分配，
    上開函文於99年1月21日送達原告、於99年1月25日寄存送達
    被告戶籍地，原告後於99年2月9日再以民事聲明異議狀表示
    異議並請求更正分配表，後於99年2月11日向本院提起
    本件分配表異議之訴，被告迄今未就原告所為聲明異議表示
    反對意見等情，有本院民事執行處函（見本院卷第10至16頁
    ）、民事聲明異議狀（見本院卷第17、18頁），復為兩造所
    不爭執（見本院卷第36頁反面、第37頁），並經本院依職權
    調閱96年度執字第4813 3號清償債務強制執行事件卷宗確認
    無誤，依前揭說明，原告提起本院分配表異議之訴並無逾越
    上揭10日法定期間之限制，應屬適法，合先敘明。
貳、實體部分：
一、原告起訴主張：
  (一)坐落臺北縣新店市○○段1264地號土地（面積：3723.51平
    方公尺，權利範圍：849/100000）暨其上臺北縣新店市○○
    段5289建號建物即門牌號碼臺北縣新店市○○路172號11樓
    房屋（下稱系爭房地）係於民國95年10月2日，以買賣為原
    因，登記為訴外人王美雅（下稱王美雅）所有；系爭房地於
    95 年10月2日設定第一順位最高限額新臺幣（下同）3078萬
    元抵押權予訴外人復華商業銀行股份有限公司（後更名為元
    大商業銀行股份有限公司，下稱元大銀行），於96年3月19
    日設定第二順位最高限額新臺幣（下同）1000萬元抵押權予
    被告，於96年4月19日設定第三順位最高限額500萬元抵押權
    予原告。元大銀行後以本院96年度促字第21878號支付命令
    為執行名義，對王美雅聲請強制執行，經本院民事執行處以
    96 年度執字第48133號清償債務強制執行事件受理，系爭房
    地後經本院民事執行處進行公開拍賣，由訴外人黃進（下稱
    黃進雄）以總價3048萬8888元拍得，並於98年8月28日核發
    北院隆96執丑字第48133號不動產權利移轉證書予黃進雄。
    被告係於98年10月21日提出他項權利證明書、土地建築改良
    物抵押權設定契約書、王美雅所簽發面額：800萬元、到期
    日：96年3月10日本票（下稱系爭800萬元本票）、96年3月
    10日800萬元借據（下稱系爭800萬元借據），以民事陳報狀
    向本院執行處陳報債權聲明參與分配，本院民事執行處於96
    年10 月19日製作分配表，並於98年10月21日以北院隆96執
    丑字第48133號函將該分配表告知各債權人，並定於98年11
    月20日在本院民事執行處實施分配，上開函文於98年10月27
    日送達兩造後，原告於98年11月22日以民事聲明異議狀表示
    異議並請求更正分配表，本院民事執行處後於98年11月11日
    重行製作系爭分配表，並於99年1月12日以北院隆96執丑字
    第48133號函將該分配表告知各債權人，並定於99年2月12
    日在本院民事執行處實施分配，依系爭分配表之記載，「次
    序編號14執行費（蔡政寬）1萬2798元」得分配受償1萬2798
    元，「次序編號16第二順位抵押權（蔡政寬）800萬元」得
    分配受償159萬9730元，原告之「次序編號17第三順位抵押
    權1500萬元」則無法分配受償任何款項。
  (二)惟查，被告與王美雅為好友關係，且觀諸被告向鈞院民事執
    行處所提出之債權證明文件，除抵押權設定契約、本票、借
    據外，並無任何資金流向、匯款記錄甚或足以證明被告確實
    有借款予王美雅之證據，加上前述抵押權設定契約、本票或
    借據等文件，均可由被告與王美雅通謀虛偽製造，其真實性
    令人質疑。尤以，債務人王美雅於96年1月20日開立本票予
    原告後，相隔不到2個月，即於96年3月間將系爭房地設定第
    二順位最高限額1000萬元抵押權予被告，時間未免過於巧合
    ，另被告所提帳戶提領明細不足以證明系爭抵押債權存在之
    事實，蓋被告先於參與分配時聲稱王美雅於96年3月10日因
    需要現金周轉，向被告借款800萬，約定於97年3月10日全額
    清償等云，卻於本件言詞辯論程序中改稱全部借款僅為254
    萬9000元，且是2年多來陸續交付，並非96年3月10日當日借
    款800萬元，該800萬元借據是因為之前借款時都是給現金沒
    有簽借據，導致夫妻吵架，所以請王美雅簽署系爭800萬元
    借據以讓太太安心，王美雅實際僅積欠借款254萬9000元，
    惟王美雅於94年至96年間多次向被告借款，被告竟未要求簽
    立任何借據或本票等債權憑證，顯違常情，益證被告所稱的
    借款純屬虛構，委不足採。尤有甚者，王美雅並非僅將系爭
    房地設定第二順位最高限額1000萬元抵押權予被告，於96年
    4月19日提供其所有坐落臺北縣新店市○○路106巷327號2樓
    之房屋設定最高限額抵押權500萬元予被告，王美雅之配偶
    羅文宏的姊姊羅妃吟亦於同日提供其所有坐落台北縣新店市
    ○○路102巷26號3樓之房屋設定最高限額抵押權3000萬元予
    被告，總計被告於1個月之內取得王美雅等人所提供的抵押
    權債權額高達4500萬元，若王美雅僅積欠被告250餘萬元，
    豈有簽發800萬元借據及本票之外，更提供債權額達4500萬
    元之抵押權之理？凡此足證被告所言有違常理，毫無採信之
    餘地，伊顯係與王美雅通謀虛偽而設定第二順位最高限額10
    00萬元抵押權以詐害原告及其他債權人，依法不得參與分配
    ，執行法院自應將分配表上原先分配給被告之價金剔除，改
    由原告受償，其理張彰明甚，爰依強制執行法第41條第1項
    提起本訴。
  (三)為此聲明：本院96年度執字第48133號清償債務強制執行事
    件，系爭分配表所載被告就「次序編號14執行費（蔡政寬）
    1萬2798元」分配受償1萬2798元、「次序編號16第二順位抵
    押權（蔡政寬）800萬元」分配受償159萬9730元應予剔除不
    得列入分配，「次序編號17第三順位抵押權（原告）1500萬
    元」分配受償之金額應變更為161萬2528元。
二、被告則抗辯略以：
  (一)被告與王美雅間確實有消費借貸契約關係存在，系爭800萬
    元本票、系爭800萬元借據及第二順位最高限額1000萬元抵
    押權均係真實，而非原告所主張通謀虛偽製造，原告所為前
    揭主張，均係其個人猜測之詞，不足採信，蓋被告確實有借
    款予王美雅，被告分別從太太吳婉婷之臺灣中小企銀新店分
    行帳號、被告本人之華南銀行積穗分行帳號、太太吳婉婷之
    華南銀行臺北南門分行帳號、被告經營巨帆不動產經紀公司
    之華南銀行新店分行帳號、被告合夥人蘇益興之華南銀行新
    店分行帳戶提領現款交付給王美雅，一共交付278萬9000元
    的現款予王美雅，王美雅嗣後僅歸還24萬元款項，尚積欠25
    4萬9000元，被告因與王美雅之夫羅文宏為多年好友，故於
    王美雅、羅文宏夫妻急需現款周轉時，雖有自94年間起陸續
    調取現金出借予王美雅，惟未要求王美雅書立任何借據，被
    告太太吳婉婷約在95年間發現被告陸續借貸鉅額款項予王美
    雅、羅文宏夫妻，因此與被告大吵一架，被告為使太太吳婉
    婷安心，遂要求王美雅書立系爭800萬元本票、系爭800萬元
    借據予被告為憑證，並就系爭房地設定第二順位最高限額10
    00萬元抵押權予被告以為擔保，簽立借據及本票當時王美雅
    積欠之債務雖僅254萬9000元，然因兩造考慮王美雅、羅文
    宏嗣後可能再向被告調借現款以供資金周轉，遂將本票及借
    據之金額記載為800萬元，況被告之第二順位最高限額1000
    萬元抵押權係於96年3月19日為設定登記，而原告之第三順
    位最高限額500萬元抵押權遲至96年4月19日始行設定，被告
    之抵押權既係設定在先，自為原告於設定第三順位最高限額
    50 0萬元抵押權之當時所得知悉，從而被告焉有預先詐害原
    告抵押權之可能或必要？原告徒以被告與王美雅、羅文宏間
    之交誼關係即遽以推論該第二順位最高限額1000萬元抵押權
    及抵押債權均屬通謀虛偽意思表示而無效，顯無足取，其所
    為主張，應予駁回。
  (二)為此聲明：原告之訴駁回。
三、系爭房地係於95年10月2日，以買賣為原因，登記為王美雅
    所有，系爭房地於95年10月2日設定第一順位最高限額3078
    萬元抵押權予元大銀行，於96年3月19日設定第二順位最高
    限額1000萬元抵押權予被告，於96年4月19日設定第三順位
    最高限額500萬元抵押權予原告；元大銀行後以本院96年度
    促字第21878號支付命令為執行名義，對王美雅聲請強制執
    行，經本院民事執行處以96年度執字第48133號清償債務強
    制執行事件受理，系爭房地後經本院民事執行處進行公開拍
    賣，由黃進雄以總價3048萬8888 元拍得，並於98年8月28日
    核發北院隆96執丑字第48133號不動產權利移轉證書予黃進
    雄，上揭強制執行事件經本院民事執行處於96年10月19日製
    作分配表，並於98年10月21日以北院隆96執丑字第48133號
    函將該分配表告知各債權人，並定於98年11月20日在本院民
    事執行處實施分配，上開函文於98年10月27日送達兩造後，
    原告於98年11月22日以民事聲明異議狀表示異議並請求更正
    分配表，本院民事執行處後於98年11月11日重行製作系爭分
    配表，並於99年1月12日以北院隆96執丑字第48133號函將該
    分配表告知各債權人，並定於99年2月12日在本院民事執行
    處實施分配，上開函文於99年1月21日送達原告、於99年1月
    25日寄存送達被告戶籍地，原告後於99年2月9日再以民事聲
    明異議狀表示異議並請求更正分配表，後於99年2月11日向
    本院提起本件分配表異議之訴；被告係於98年10月21日提出
    他項權利證明書、土地建築改良物抵押權設定契約書、系爭
    800萬元本票、系爭800萬元借據，以民事陳報狀向本院執行
    處陳報債權聲明參與分配等情，有本院民事執行處函暨系爭
    分配表（見本院卷第10至16頁）、民事聲明異議狀（見本院
    卷第17、18頁）、系爭800萬元本票（見本院卷第19頁）、
    系爭800萬元借據（見本院卷第20頁）、土地登記第二類謄
    本（見本院卷第63、64頁）、建物登記第二類謄本（見本院
    卷第65、66頁）、臺北縣新店地政事務所他項權利證明書（
    見本院卷第108、111頁）及土地建築改良物抵押權設定契約
    書（見本院卷第109、110、112、113頁）等資料附卷足憑，
    復為兩造所不爭執，堪信為真實。
四、本件原告起訴主張元大銀行以本院96年度促字第21878號支
    付命令為執行名義，對王美雅聲請強制執行，經本院民事執
    行處以96年度執字第48133號清償債務強制執行事件受理，
    系爭房地後經本院民事執行處進行公開拍賣，由黃進雄以總
    價3048萬8888元拍得，被告於98年10月21日提出他項權利證
    明書、土地建築改良物抵押權設定契約書、系爭800萬元本
    票、系爭800萬元借據，以民事陳報狀向本院執行處陳報債
    權聲明參與分配，惟查，被告係與王美雅通謀虛偽而設定第
    二順位最高限額1000萬元抵押權以詐害原告及其他債權人，
    依法不得參與分配，則系爭分配表所載被告就「次序編號14
    執行費（蔡政寬）1萬2798元」分配受償1萬2798元、「次序
    編號16第二順位抵押權（蔡政寬）800萬元」分配受償159萬
    9730元應予剔除不得列入分配，「次序編號17第三順位抵押
    權（原告）1500萬元」分配受償之金額應變更為161萬2528
    元等情，為被告所否認，並以上詞抗辯，是以本件之爭點厥
    為：被告與王美雅就系爭房地所設定之第二順位最高限額10
    00萬元抵押權及其等間上揭800萬元借款債權、本票債權是
    否因通謀虛偽而無效？茲分述如下：
  (一)按表意人與相對人通謀而為虛偽意思表示者，其意思表示無
    效，民法第87條第1項固有明文規定。復依據最高法院94年
    度台上字第1640號裁判要旨之闡釋「表意人與相對人通謀而
    為虛偽之意思表示者，其意思表示無效，為民法第八十七條
    前段所明定。準此，因出於通謀虛偽意思表示所成立之買賣
    債權契約及其所有權移轉登記之物權行為自應認為無效。縱
    使虛偽意思表示之一方（買受人），已因無效之法律行為（
    包括債權行為及物權行為）完成土地所有權移轉登記，仍不
    能取得所有權，該虛偽買受人當然不得本於所有人之地位，
    行使民法第七百六十七條之物上請求權」，是依據上述說明
    ，通謀虛偽為借貸與設定抵押權之意思表示，應屬無效，從
    而縱本於上開無效之借貸與設定抵押權所為之抵押權設定登
    記，仍不得取得抵押權，而不得本於抵押權人之地位行使抵
    押權；惟按「民法第八十七條第一項所謂通謀虛偽意思表示
    ，乃指表意人與相對人互相故意為非真意之表示而言，故相
    對人不僅須知表意人非真意，並須就表意人非真意之表示相
    與為非真意之合意，始為相當，若僅一方無欲為其意思表示
    所拘束之意，而表示與真意不符之意思者，尚不能指為通謀
    而為虛偽意思表示，在贈與或買賣契約，亦不能僅因契約當
    事人間有特殊親誼關係或價金之交付不實，即謂該贈與或買
    賣係通謀虛偽成立。原審謂上訴人未能舉證證明，僅以系爭
    買賣或贈與契約與常情不合為由，主張各該契約係出於通謀
    虛偽意思表示，為無可取，因而為上訴人敗訴之判決，泃無
    違誤」，最高法院著有86年度台上字第3865號裁判要旨，又
    按當事人主張有利於己之事實，應負舉證責任，此觀諸民事
    訴訟法第277條有明文規定。從而原告主張被告與王美雅間
    之系爭800萬元本票、系爭800萬元借據及第二順位最高限額
    1000萬元抵押權設定均屬通謀虛偽意思表示，依據上述說明
    ，原告仍需對此一有利於己之事實負舉證責任。
  (二)被告抗辯伊確實有借款予王美雅，伊係分別從太太吳婉婷之
    臺灣中小企銀新店分行帳號、被告本人之華南銀行積穗分行
    帳號、太太吳婉婷之華南銀行臺北南門分行帳號、被告經營
    巨帆不動產經紀公司之華南銀行新店分行帳號、被告合夥人
    蘇益興之華南銀行新店分行帳戶提領現款交付給王美雅，一
    交付278萬9000元的現款予王美雅，王美雅嗣後僅歸還24萬
    元款項，尚積欠254萬9000元，伊因與王美雅之夫羅文宏為
    多年好友，故於王美雅、羅文宏夫妻急需現款周轉時，雖有
    自94年間起陸續調取現金出借予王美雅，惟未要求王美雅書
    立任何借據，伊太太吳婉婷約在95年間發現被告陸續借貸鉅
    額款項予王美雅、羅文宏夫妻，因此與伊大吵一架，被告為
    使太太吳婉婷安心，遂要求王美雅書立系爭800萬元本票、
    系爭800萬元借據予伊以為憑證，並就系爭房地設定第二順
    位最高限額1000萬元抵押權予伊以為擔保，簽立借據及本票
    當時王美雅積欠之債務雖僅254萬9000元，然因兩造考慮王
    美雅、羅文宏嗣後可能再向被告調借現款以供資金周轉，遂
    將本票及借據之金額記載為800萬元等情，業據其提出相關
    借款提款統計表及上揭帳戶存摺為憑（見本院卷第49至75頁
    ），經核與證人吳婉婷於本院99年7月29日言詞辯論程序中
    證述被告與王美雅之夫婿羅文宏係從小到大的朋友，也是青
    商會的會員，伊係在與王美雅電話交談過程中，聽到王美雅
    親口坦承確實已多次向被告借款，才發現被告已出借大筆現
    款予王美雅，後來王美雅又打電話來苦苦哀求，說有支票到
    期要軋到期，急需現款周轉，所以陸陸續續又借了50幾萬元
    ，伊大約在95年底伊才知道被告有借款予王美雅，伊後來在
    青商會聽說王美雅夫妻有跟很多人借錢，伊回家後詢問被告
    ，被告才坦承已經借出200多萬元，伊請被告要去處理借款
    擔保後續問題，被告承諾會去處理，大約96年2、3月時被告
    說王美雅同意提供系爭房地設定抵押權作為借款擔保，被告
    之所以要求王美雅將借據及本票金額書寫為800萬元，係因
    擔心王美雅夫妻日後仍須借調現金周轉，所以將借據及本票
    金額寫高一點，蘇益興是被告妹夫兼合夥人，故部分借款是
    從蘇益興及合夥事業帳戶提領，各該調借現款伊夫妻事後均
    有陸續歸還，等情大致相符，參以被告與王美雅及其夫婿羅
    文宏既有多年交往情誼關係，因渠夫妻急需現款周轉，陸續
    出借款項，縱於交付款項之當時未要求書立借據或提供擔保
    ，係於借款累積達一定數額後始要求書立字據為憑並設定抵
    押權以為擔保，亦難據此推論渠等間之本票、借據及抵押權
    設定均屬通謀虛偽意思表示，況被告之第二順位最高限額
    1000 萬元抵押權係於96年3月19日為設定登記，而原告之第
    三順位最高限額500萬元抵押權遲至96年4月19日始行設定，
    被告之抵押權既係設定在先，自為原告於設定第三順位最高
    限額500萬元抵押權之當時所得知悉，倘原告依系爭房地設
    定物上負擔狀況及房屋價值等因素進行綜合評估，認王美雅
    設定第三順位最高限額500萬元抵押權並不足以保障原告之
    債權，大可不與王美雅進行各該交易或要求王美雅提供額外
    擔保品，從而被告與王美雅焉有預先詐害原告抵押權之可能
    或必要？至原告所稱王美雅於96年4月19日另提供其所有坐
    落臺北縣新店市○○路106巷327號2樓之房屋設定最高限額
    抵押權500萬元予被告，王美雅之配偶羅文宏的姊姊羅妃吟
    亦於同日提供其所有坐落台北縣新店市○○路102巷26號3樓
    之房屋設定最高限額抵押權3000萬元予被告等情，實與本件
    第二順位最高限額10 00萬元抵押權之設定無任何直接關係
    ，准此，尚僅憑被告另取得上揭抵押權即蓋以推論系爭房地
    之第二順位最高限額10 00萬元抵押權係虛偽設定。綜上，
    原告主張被告與王美雅間為借貸與設定抵押權之通謀虛偽意
    思表示，然並未提出積極而確切之證據以資證明，其主張即
    非可採。
五、綜上所述，原告主張被告不得本於系爭房地抵押權人之地位
    行使抵押權，及就系爭房地拍賣所得價金以抵押權人之地位
    優先受償，為不可採，原告本於強制執行法第41條第1項之
    規定提起本件分配表異議之訴，請求如其訴之聲明所示，為
    無理由，應予駁回。
六、本案事證已臻明確，兩造其餘主張與攻擊防禦方法，經核應
    與本案判決結果無影響，爰不一一予以審酌，附此敘明。
七、據上論結，本件原告之訴為無理由，依民事訴訟法第78條，
    判決如主文。
中    華    民    國    99    年    8     月    30    日
                  民事第二庭    法  官  李家慧
以上正本係照原本作成。
如對本判決上訴，須於判決送達後20日內向本院提出上訴狀。如
委任律師提起上訴者，應一併繳納上訴審裁判費。
中    華    民    國    99    年    8     月    30    日
                                書記官  康翠真

司法院資訊處製作；財團法人民間司法改革基金會備份。
